【裁判字號】    95,上重更(一),30
【裁判日期】    950523
【裁判案由】    強盜等
【裁判全文】
臺灣高等法院刑事判決            95年度上重更(一)字第30號
上  訴  人  乙○○
即被告之配偶
上  訴  人  丁○○
即  被  告
                    現羈押於臺灣臺北看守所
選任辯護人  黃碧芬律師
            賴瑩真律師
上列上訴人因被告強盜等案件，不服臺灣基隆地方法院94年度重
訴字第8號，中華民國94年9月9日第一審判決（起訴案號：臺灣
基隆地方法院檢察署94年度偵字第964號、第2163號），提起上
訴，經判決後由最高法院發回更審，本院判決如下：
    主  文
原判決撤銷。
丁○○犯強盜罪而故意殺人，累犯，處死刑，褫奪公權終身。
扣案之長形尖刀壹把（含刀鞘壹個）沒收。
    事  實
一、丁○○前因施用第一級、第二級毒品案件，經臺灣士林地方
    法院判處有期徒刑六月、五月，應執行有期徒刑九月確定，
    於民國（下同）91年12月26日易科罰金執行完畢。
二、丁○○於94年3月1日下午3時許，攜帶其所有客觀上足以對
    人之生命、身體構成危險之兇器長形尖刀一把（含刀鞘一個
    ，非槍砲彈藥刀械管制條例之刀械），藏放於上衣內，騎車
    號CJS586號重型機車，行經臺北縣金山鄉○○里街15號李燦
    群住宅前，見該址鐵捲門拉下，似無人在屋內，認有機可趁
    ，竟起意行竊，基於為自己不法所有之意圖及無故侵入住宅
    故意，騎機車繞到該址後門，由該處雜物堆內撿拾鐵條一支
    ，撬毀該址後方鐵捲門邊側，致該鐵捲門無法閉合而不堪用
    後，利用門邊側縫隙，無故踰越入內，擬行竊財物，丁○○
    侵入屋內後，在一樓搜尋財物未果，由樓梯走至二樓繼續搜
    尋財物時，進入李燦群房門內搜尋財物，為李燦群發現，丁
    ○○欲逃離現場，李燦群上前攔阻，雙方在房門內拉扯，丁
    ○○因不耐李燦群拉扯，致其掙脫逃離不成，為脫免逮捕，
    萌生殺害李燦群之故意，以殺人強暴方法，持上揭長形尖刀
    ，接續猛刺李燦群之左頸部（傷口打開為11.8x1.8公分大小
    ，閉合為11公分長；深度約2.5公分）、前頸部（傷口打開
    為20.5x6公分大小，閉合為19公分長；深度約5公分）、左
    腹部（傷口打開為16x 3公分大小，閉合為16公分長；深度
    約為10公分）、左腹外側部（傷口打開為2.1x0. 8公分大小
    ，閉合為2.5公分長；深度約為3.5公分）、左大腿後部（傷
    口打開為3.8x1.5公分大小，閉合為4公分長；深度約1公分
    ）及左手背部（傷口打開為8x0.2公分大小，閉合為8公分長
    ）。李燦群遭刺殺後仍不鬆手，在掙脫拉扯過程中，丁○○
    所持上揭長形尖刀掉落在二樓房間外客廳地上，雙方由二樓
    拉扯纏鬥至一樓，嗣丁○○擺脫傷重虛弱之李燦群，開啟一
    樓鐵捲門後，騎停放在後門之機車逃離現場。李燦群遭刺殺
    後，倒臥在住處一樓鐵捲門前，經鄰居叫救護車，送長庚紀
    念醫院基隆分院急救後，延至同日下午5時許，因多重穿刺
    切割傷致出血性休克不治死亡。
三、丁○○於逃離現場後，為掩飾犯行，於返回臺北縣石門鄉老
    梅村公地22號住處途中，先將穿著染有血跡之背心及手套丟
    棄在住處後方溪流，返家後再將穿著之白色上衣、深藍色牛
    仔褲丟進洗衣機內洗滌，穿著之塑膠雨鞋則置於客廳沙發後
    方。經警調閱案發現場附近監視器，查知丁○○涉有重嫌，
    於94年3月1日晚間11時許，前往丁○○住處，經其同意搜索
    後，扣得白色上衣、深藍色牛仔褲及黑色塑膠雨鞋，並在其
    停放於屋外之機車置物箱內起出染有其血跡之抹布一條，另
    在案發現場扣得丁○○所有之上揭長形尖刀一把（含刀鞘一
    個）及打火機一個。
四、案經被害人李燦群之母甲○○○、妻丙○○告訴暨臺北縣政
    府警察局金山分局報請臺灣基隆地方法院檢察署檢察官偵查
    終結，提起公訴。
    理  由
一、上訴人即被告丁○○坦承於94年3月1日下午3時許，攜帶其
    所有之長形尖刀一把，藏放於上衣內，騎CJS586號重型機車
    ，行經臺北縣金山鄉○○里街15號被害人李燦群住宅前，因
    該屋鐵門拉下，認無人在內起意行竊，騎機車繞到該屋後方
    ，撿拾屋後雜物堆內之鐵條一支，撬毀被害人李燦群住宅後
    方鐵捲門邊側，侵入屋內欲行竊，於侵入屋內後，由樓梯走
    至二樓，於進入二樓被害人李燦群房內行竊時，為李燦群發
    現欲逃離現場，李燦群上前攔阻，雙方在房內拉扯，其因不
    耐李燦群拉扯，致其掙脫逃離不成，持刀接續刺李燦群之左
    頸部、前頸部、左腹部、左腹外側部、左大腿後部及左手背
    部等情，並稱：「有攜帶扣案之長形尖刀一把（含刀鞘一個
    ）去被害人家中，擬行竊物品，先前所稱是在被害人經一樓
    拿取該把尖刀或該把尖刀是被害人李燦群自房間內所持出，
    乃因害怕所以亂講」云云（本院前審卷第76頁）。惟另辯稱
    ：「自被害人家中後門侵入屋內後，未在一樓搜尋財物，即
    直接上二樓，正欲開房門入內搜尋財物時，李燦群即打開房
    門與其撞見，其受到驚嚇擬逃離該地，孰料遭到李燦群拉扯
    阻攔，方自上衣內取出所預藏之長形尖刀，朝李燦群刺去，
    並非故意要殺害李燦群，且並未著手竊盜，否則被害人家中
    一樓保險櫃為何未經翻動；警訊時警員歐耀輝曾說給三十秒
    鐘考慮，要配合，否則要死得很難看」云云。選任辯護人則
    辯稱：「警員未經徵得被告同意，於夜間對被告進行詢問，
    被告於警詢曾遭警察脅迫，被告警詢自白不具任意性」云云
    ，另上訴人即被告之配偶則稱略以原判決判刑太重，希望不
    要判死刑等語。
二、經查：
(一)、本件認定事實所引用之本件卷內所有卷證資料（包含人證與
    文書證據、物證等證據），並無證據證明係公務員違背法定
    程序所取得，又本件被告以外之人莊行正、許樹人、劉銀珠
    於審判外之陳述，亦無刑事訴訟法第159條之1至之3所規定
    之不得作為證據之情形，且卷內之文書證據，亦無刑事訴訟
    法第159條之4之顯有不可信之情況與不得作為證據之情形，
    則依刑事訴訟法第159條至159條之5之規定，本件認定事實
    所引用之本件卷證所有證據（包含人證與文書證據、物證等
    證據），均認為有證據能力，合先敘明（辯護意旨所稱警詢
    非任意性與夜間詢問未徵得被告同意等詞不可採之理由如下
    述）。
(二)、辯護意旨稱警員未經徵得被告之同意，即於夜間對被告進行
    詢問，且被告於警詢曾遭警察脅迫，因此被告於警詢時之自
    白不具任意性云云。查本件有客觀具體之證據為證（包含查
    扣之長形尖刀、監視錄影帶、科學血跡鑑定、證人陳訴等等
    ），衡情員警並無必要再以不正之方式取得被告之自白，是
    被告辯稱警察脅迫等詞，已難信採，而被告遭臺北縣政府警
    察局金山分局查獲到案後，分別於94年3月2日凌晨1時25分
    起至同日凌晨2時20分止（第一次）、同日凌晨4時50分起至
    5時40分止（第二次）、同日下午2時50分起至3時5分止（第
    三次），由該分局刑事組郭進興小隊長對其進行詢問，由羅
    國粹偵查員擔任紀錄之事實，業經證人即小隊長郭進興證述
    在卷，並有於詢問人欄及記（紀）錄人欄分別蓋有「小隊長
    郭進興」、「偵查員 (二)羅國粹」職章之調查筆錄三份附
    卷可稽（偵卷第6頁至第12頁）。證人羅國粹雖於原審證稱
    ：「並非擔任紀錄」云云（原審卷第134頁），惟被告於原
    審準備程序稱：「認識證人羅國粹」云云（原審卷第32頁）
    ，可見被告與證人羅國粹間前已相識，被告應無錯認證人羅
    國粹之可能，而被告於原審時復稱係證人羅國粹擔任紀錄（
    原審卷第137頁），核與證人郭進興所證情節（原審卷第138
    頁、第141頁）相符，足證當時應係證人郭進興對被告進行
    詢問，證人羅國粹擔任紀錄。證人羅國粹證稱非擔任紀錄等
    詞，顯係記憶錯誤，所證因與事實不符尚非可信。
(三)、辯護意旨雖稱：「警員未經被告同意即進行夜間詢問，違背
    刑事訴訟法第100條之3第1項之規定，被告警詢自白及不利
    陳述，不得作為證據」等語。惟上開三份警詢筆錄記載對被
    告進行詢問之時間，前二次固在夜間，然均經徵得被告之同
    意（偵卷第964號卷第6頁反面、第8頁正反面），被告雖未
    於同意夜間詢問之意思表示之後簽名及按捺指印；然刑事訴
    訟法第100條之3並未規定被告同意夜間詢問之意思表示應以
    何種方式為之，或應以何種方式證明被告之同意，則被告於
    含有同意夜間詢問內容之警詢筆錄簽名及按捺指印，自已足
    徵被告同意警員於夜間對其進行詢問，辯護意旨尚有誤解。
(四)、被告雖辯稱：「為警查獲到案後，在臺北縣警察局金山分局
    地下室拘留室前面房間內，警員歐耀輝每五秒恐嚇一次稱如
    30秒內不配合，要讓我死得很難看，於警詢自白不具任意性
    」云云。惟查，被告於94年3月2日第一次警詢稱：「94年3
    月1日下午2時40分左右，從家裡騎乘CJS586號重型機車到金
    山鄉○○里街買東西，看到15號大門深鎖，認為屋內無人，
    所以從後面以鐵條將鐵門撬開，打算入內行竊，走至二樓就
    被屋主發現，屋主不讓我離開，我與屋主在屋內拉扯，我將
    尖刀在屋主面前比劃，不料屋主衝上前來，被我尖刀刺中，
    發現他滿身是血，我隨即跑到樓下，開啟電動門從大門逃逸
    」等語（同上偵卷第6頁反面）；同日第二次警詢稱：「我
    於94年3月1日下午2時40分許，從家裡騎乘CJS586號重型機
    車到金山鄉○○里街來買東西，看到15號大門深鎖，我認為
    屋內無人，我將機車繞到15號屋後巷道停放後，進入窄巷穿
    越荒廢空屋後，將安全帽、外套、雨衣、手電筒等物品放在
    地上，並在地上撿起鐵條，撬開鐵捲門，潛入15號屋內打算
    行竊，走至二樓就被屋主發現，屋主喊叫有小偷，小偷你到
    我家幹嘛，而且不讓我走開，我立即將刀子抽出向他說你不
    要過來讓我走，但屋主堅持不讓我走，我們隨即在屋內互相
    拉扯，我將手上尖刀在屋主面前比劃，不料屋主衝上前來，
    並拉住我的手，我為了掙脫他的控制，手中尖刀慌亂揮舞，
    屋主被我手上尖刀刺中數刀，而我在掙扎時不慎跌倒致額頭
    、頸部、手臂、胸部等處受傷，我見他滿身是血，丟下兇刀
    及刀鞘在現場，跑到樓下，開啟電動門騎乘機車逃逸」等語
    （同上偵卷第8頁反面）；於同日偵查稱：「94年3月1日下
    午3時許，我騎乘機車外出購物，行經臺北縣金山鄉○○里
    街15號前，看到鐵捲門是放下來的，認為裡面可能沒有人，
    就想進去偷東西，所以騎乘機車繞到該屋後方，該處堆放很
    多雜物，我看到雜物裡頭有一支鐵條，就穿過雜物，使用那
    支鐵條撬後門鐵捲門的上方跟旁邊，撬出一個縫從縫隙內進
    入該處。進去後，就上去二樓，上到二樓後，我看到被害人
    ，就打算離開現場，但是被害人拉著我的左手腕不讓我離開
    ，我們就在死者房間外的客廳拉來拉去，我就拿著刀子揮來
    揮去，我拿刀子揮，死者還是不讓我離開，我們就從二樓拉
    扯到一樓，然後就去開大門鐵捲門，我先跑出去，被害人也
    跟著跑出來，還拉我的手，我就把被害人的手甩開，然後我
    往左邊跑回該屋後方，騎乘機車返家」等語（同上偵卷第85
    頁至第86頁）；於同日原審羈押訊時稱：「94年3 月1日下
    午2時許，我經過被害人住處，看見被害人住處大門關起，
    我認為沒有人在家，於是我就繞到被害人住處的後面，隨手
    拾起一根鐵棍，將被害人住處後門的鐵捲門側邊撬開，然後
    從撬開縫隙鑽入屋內，進屋後我就上二樓，我正好上二樓之
    際，被害人正好從他的房間開門出來看到我，我當時就要跑
    ，被害人叫住我說小偷不要跑，且上前抓住我的手及衣服，
    並不讓我走，後來我與被害人發生扭打情形，我的右手當時
    拿著刀子，被害人叫我不要跑的時候，我才將刀子的刀鞘打
    開，當時因為很亂，我也不曉得是如何揮舞我手上的刀子，
    之後我就什麼都不曉得」等語（原審聲羈字第30號卷第8頁
    ，關於這段陳述，不採信被告所稱之被害人正從房間開門出
    來之詞，理由下述），互核被告上揭於警詢、偵查及原審羈
    押訊問供述內容，就侵入被害人李燦群住宅之目的、侵入方
    式，在二樓房前遭被害人李燦群撞見，與被害人李燦群發生
    拉扯，手持扣案長形尖刀揮舞，被害人李燦群滿身是血，最
    後被告開啟該屋前方電動門逃逸等情節，大致相符。
(五)、被告雖辯稱：「警詢自白係出於員警恐嚇，不具有任意性」
    云云。惟查本案是證人羅國粹由案發現場附近之監視器錄影
    帶內看到犯罪嫌疑人走路的樣子，確定是被告涉案後，前往
    被告住處查訪。抵達被告住處門前時，先尋找監視器所攝得
    的機車，發現機車就停在被告住處門前，所以才敲門，被告
    前來應門時抖的很厲害，並解釋額頭上的傷痕是因為車禍造
    成的，證人羅國粹認為該傷痕應非車禍造成，且被告脖子上
    也有抓痕，於是請被告到警局溝通，溝通時證人羅國粹並未
    在場，嗣被告坦承犯行後，證人羅國粹乃再返回被告住處，
    取出被告作案時穿著之衣物等情，業據證人羅國粹於原審證
    述明確（原審卷第133頁）。可見經由案發現場附近之監視
    錄影帶畫面所呈現之被告身影、停放在被告住處前而為監視
    器攝得之機車、被告額頭上之傷痕及脖子上之抓痕等客觀證
    據，當時調查之員警已認被告涉有重嫌，何須甘冒違法危險
    ，對被告進行恫嚇。被告第一次隨同員警前往臺北縣警察局
    金山分局時，係在該分局地下室之偵訊室內，由證人郭進興
    及該分局偵查員林正源、金山派出所所長黃明煌等人與之溝
    通，經詢問被告額頭傷痕如何而來時，被告稱是因為車禍摔
    傷，然證人郭進興依經驗判斷認不可能是摔傷，再質問被告
    時，被告仍支支吾吾的，嗣經臺北縣政府警察局鑑識組組長
    進入偵訊室剪下被告的指甲，以藥水檢驗結果，有三、四根
    手指甲均有血跡反應，員警要被告解釋為何指甲中有血跡反
    應，被告才坦承被害人是其殺害的，之後員警即帶同被告返
    回其住處，取出作案時穿著之衣物等證物，再回到警局製作
    警詢筆錄；第一次與被告在警局地下室進行溝通時，證人歐
    耀輝並未在現場，且在整個溝通過程中，並未聽聞有人對被
    告施以如其所指恐嚇之話語等情，已據證人郭進興於原審證
    述明確（原審卷第138頁至第139頁、第141頁）。
(六)、且證人即警員歐耀輝亦於原審證稱：「本案偵查過程中，僅
    負責查訪案發現場附近之民眾，是否看到可疑人士及交通工
    具，且雖曾開車載組長至被告住處取證，然自始至終未與被
    告接觸，並未對被告施以恐嚇」等語明確（原審卷第142頁
    第143頁），核與證人郭進興上開所證情節，大致相符。又
    卷附被告於94年3月2日經原審裁定入基隆看守所執行羈押時
    之臺灣基隆看守所新收（借提還押）受觀察勒戒人內外傷紀
    錄表（原審卷第128頁），被告身體並無何傷痕。佐以證人
    羅國粹證稱於案發後，經由監視錄影帶畫面中被告之身影及
    作案用之機車等，於被告坦承犯案前，即認被告涉嫌重大，
    證人郭進興所證初與被告進行溝通時，被告係全盤否認所有
    犯罪情節，直至臺北縣政府警察局鑑識組組長驗得其指甲中
    含有血跡反應後，被告始坦承犯行，而被告亦不否認臺北縣
    政府警察局鑑識組組長曾剪其指甲鑑驗之情，足徵被告係因
    警方掌有其涉案之相當證據及科學鑑驗結果，始自白犯行。
    被告所辯於警詢自白係出於證人歐耀輝恐嚇云云，並無證據
    足以證明為實在，自無足採，其於警詢時之自白具有任意性
    之事實，洵堪認定。是被告於偵查及原審對其進行羈押訊問
    時之自白，自無被告所指因受員警恐嚇、壓迫之狀態延續至
    應訊時，致不能為任意性供述之問題，而同具有任意性。
(七)、被告迭於警詢、偵查及原審坦承為行竊之目的，於臺北縣金
    山鄉○○里街15號被害人李燦群之住宅後方，撿拾鐵條一支
    ，撬毀該屋後方鐵捲門，再由撬毀處侵入之事實，核與證人
    即被害人李燦群之母親甲○○○、妻子丙○○證稱：「上址
    房屋係由被害人李燦群、證人甲○○○、證人丙○○及被害
    人李燦群之子女共五人同住之住宅」等語相符，而該屋後方
    鐵捲門框遭人撬開，無法閉合之節，亦有相片二張在卷可憑
    （同上偵卷第167頁），佐以證人即被害人鄰居劉銀珠於警
    詢時指稱：發現被害人李燦群倒在鐵捲門前，即上前查看，
    聽見被害人李燦群說：「我是阿群丫，有人搶劫」等語（同
    上偵卷第106頁），及證人甲○○○、丙○○證稱前未曾見
    過被告之情，復查無被告與被害人前有何過節之證據，被告
    供稱無故侵入被害人李燦群住宅之目的在於竊取財物之語，
    合於常情，亦堪採信，是被告自白基於竊盜之目的，毀越門
    扇，侵入被害人李燦群住宅情節，核與事實相符，其無故侵
    入住宅之犯行，應堪認定。
(八)、關於被告前後稱攜帶行竊之長形尖刀或在被害人家中一樓竊
    得長形尖刀，或是否在一樓搜尋財物等之認定，因涉及是否
    成立加重竊盜罪，需先敘明認定之依據與理由，經查，關於
    扣案之長形尖刀，被告於此次發回更審，仍然陳述係其攜帶
    前往，而非從被告家中住處一樓竊得，而被害人之配偶丙○
    ○於原審證稱：「家中只有一般的菜刀，並無該把扣案長刀
    」等語（原審卷第145頁），且被害人之母甲○○○於偵查
    及原審亦稱：「我沒看過這把刀子，這把刀子不是我們家的
    」等語（原審卷第147頁），足見扣案之長形尖刀係被告攜
    帶行竊，並非被害人家中所有。而關於被告侵入被害人家中
    一樓是否構成竊盜，辯護意旨雖稱證人丙○○於偵查稱：「
    家中一樓廚房走道有保險箱，但保險箱並未遭破壞」等語，
    但查，被告侵入被害人家中之主要目的在行竊，業據被告陳
    明，且被告並不知悉被害人家中之財物放置狀況，則如認為
    被告侵入一樓後，未做任何搜索財物之任何動作，包括以目
    光檢視或觸摸探查，即逕自往二樓竊取財物等，所為認定已
    經違背經驗法則。而歷來實務上之見解雖為：「刑法上之未
    遂犯，必須已著手於犯罪行為之實行而不遂，始能成立，此
    在刑法第25條第2項規定甚明，同法第321條之竊盜罪，為第
    為第320條之加重條文，自係以竊取他人之物為其犯罪行為
    之實行，至該條第1項各款所列情形，不過為犯竊盜罪之加
    重條件，如僅著手於該項加重之行為而未著手搜取財物，仍
    不能以本條之竊盜未遂論。上訴人在某處住宅之鐵門外探望
    ，正擬入內行竊，即被巡捕查獲，是被獲時尚未著手於竊盜
    之犯罪行為，自難謂係竊盜未遂。至其在門外探望，原係竊
    盜之預備行為，刑法對於預備竊盜並無處罰明文，亦難令負
    何種罪責（27年滬上字第54號）」、「上訴人侵入某公司內
    ，既未著手於客觀上可認為竊  盜行為之實行，縱其目的係
    在行竊，仍難論以竊盜未遂之罪。至被害人已就上訴人之侵
    入行竊依法告訴，其無故侵入他人建築物部分，雖在告訴範
    圍之內，亦祇能依刑法第308條第1項適用同法第306條第1項
    處斷（28年滬上字第8號）」，即以本件毀損門鎖進入竊盜
    與持複製或者萬能鑰匙未破壞門鎖進入竊盜而論，依據實務
    見解「上訴人既以竊財之犯意，以鐵線打開計程車門，雖因
    防盜器聲響始未得手，自屬已達於實行竊盜之著手行為階段
    （73年度台上字第1637號）」，會造成「已經毀損門鎖進入
    竊盜，尚未竊取」者，不構成竊盜罪，而「已經以複製或者
    萬能鑰匙未破壞門鎖進入竊盜，尚未竊取」者，卻成立普通
    竊盜罪未遂之矛盾現象，此種多年來之實務見解，是否與全
    體國民對於竊盜之法律觀感相同，即有疑問，此由實務之修
    正見解：「刑法第321條第1項各款所列情形，乃竊盜之加重
    要件，行為人是否構成該條項之犯罪，仍應視行為人已否著
    手實施同法第320條之竊盜行為而定。而竊盜行為之著手，
    係以已否開始財物之搜尋為要件，若行為人僅著手於刑法第
    321條第1項各款所列之加重要件行為，而尚未為竊盜行為之
    著手者，仍不能以該條竊盜罪之未遂犯論科」即可明知，而
    實務更有補充之見解如：「侵入竊盜究以何時為著手起算時
    點，依一般社會觀念，咸認行為人以竊盜為目的，而侵入他
    人住宅，搜尋財物時，即應認與竊盜之著手行為相當，上訴
    人在其主觀上既以竊盜為目的侵入廖○聰住處，並已進入廖
    某臥房，留滯時間有數分鐘之久，用眼睛搜尋財物，縱其所
    欲物色之財物尚未將之移入自己支配管領之下，惟從客觀上
    已足認其行為係與侵犯他人財物之行為有關，且屬具有一貫
    接連性之密接行為，顯然已著手於竊盜行為之實行，自應成
    立刑法第321條第2項、第1項第1款於夜間侵入住宅竊盜罪之
    未遂犯（84年度台上字第4341號）」，且刑法上之未遂犯，
    固必須已著手於犯罪行為之實行而不遂，始能成立，刑法第
    25條第1項規定甚明。同法第321條之竊盜罪，為同法第320
    條之加重條文，自係以竊取他人之物為其犯罪行為之實行，
    至於該條第1項各款所列情形，不過為犯竊盜罪之加重條件
    ，如僅著手於該項加重條件之行為，而未著手搜取財物，仍
    不能以竊盜未遂論，亦經最高法院27年滬上字第54號著有判
    例。惟刑法竊盜罪所保護之法益乃各個人對其所管領動產之
    支配力，此在同法第321條之加重竊盜罪亦然，是於決定竊
    盜行為著手時點之際，即應考慮具體財產持有人之支配力是
    否已有被侵害之直接或現實危險性。就侵入住宅竊盜犯罪之
    型態觀之，若行為人不僅有侵入住宅之行為，且已開始有搜
    尋、物色財物、或為物色財物而接近財物之動作，則應認此
    際行為人之行為對住宅居住人就各個動產之支配力已有加以
    排除而移轉持有之直接或現實危險性，而非僅單純侵害住宅
    居住人居住安寧之法益。準此，在意欲竊盜而侵入他人住宅
    之場合，單純侵入住宅之行為固不得視為竊盜行為之著手，
    惟行為人若在被害人住宅範圍內已有搜尋、物色、或為物色
    而為接近財物之動作時，即應認已著手於侵入住宅竊盜之行
    為（84年度台上字第4341號判決意旨參照）。被告於原審稱
    ：「由被害人李燦群住宅後面鐵捲門侵入屋內後，看到通道
    前方是客廳，因認為客廳沒有財物，才直接走到二樓」等語
    甚詳，依前揭最高法院判決意旨，被告主觀上既以竊盜為目
    的侵入被害人李燦群住宅，用眼睛搜尋一樓後，認無可竊之
    財物，方上至二樓，縱其未竊得任何財物，惟從客觀上已足
    認其行為係與侵犯他人財物之行為有關，顯然已著手於竊盜
    行為之實行。本件被告原以竊盜為目的，而侵入被害人住宅
    ，其進入一樓後，並無法認定係「閉著眼睛不做任何觀察」
    ，而「直接上二樓」，依據常理，被告對於被害人家中既然
    不熟悉，其應先以目光實際觀察地形地物，以及一樓之現場
    擺設與財物狀況，如一樓已經有金錢財物，則其行竊目的已
    經達到，如一樓無任何財物，始有必要再上二樓搜尋財物，
    是被告顯然於被害人住處一樓，已經用眼睛進行搜尋財物，
    縱其所欲物色竊取之財物尚未將之移入自己支配管領之下，
    惟從客觀上已足認其行為係與侵犯他人財物之行為有關，且
    屬具有一貫接連性之密接行為，顯然已著手於竊盜行為之實
    行，自應成立刑法第321條第2項、第1項第2款、第3款之毀
    越門扇、攜帶兇器竊盜罪之未遂犯（84年度台上字第4341號
    判決參照）。
(九)、被告雖曾於警詢、檢察官94年3月2日偵查及原審同日羈押訊
    問時稱：「侵入被害人李燦群上址住處後，先在一樓某處搜
    得扣案之長形尖刀，乃持以防身，因未搜得其他財物，遂上
    二樓繼續行竊，在二樓欲打開房門時，被害人李燦群適走出
    房門，其見事跡敗露，轉身欲逃跑，然被害人上前阻止其離
    去，其方將扣案之長形尖刀自刀鞘中拔出，拿在手中揮舞」
    等語（不採信被告所稱在被害人住處取得扣案長形尖刀與被
    告稱欲打開房門時，未進入被害人房間之陳述，理由下述，
    以下均同）。嗣被告另於原審及本院辯稱：「侵入屋內後，
    尚未著手竊盜，扣案之長形尖刀本係由被害人李燦群持在手
    中，係被害人李燦群先持刀朝其砍刺」云云。然其於本院已
    稱：「其另辯稱自被害人家中後門侵入屋內後，未在一樓搜
    尋財物，即直接上二樓，正欲開房門入內搜尋財物時，李燦
    群即打開房門與其撞見，受到驚嚇擬逃離該地，孰料遭到李
    燦群拉扯阻攔，方自上衣內取出所預藏之長形尖刀，朝李燦
    群刺去，並非故意要殺害李燦群，且並未著手竊盜，否則被
    害人家中一樓保險櫃為何未經翻動；又確有攜帶扣案之長形
    尖刀一把（含刀鞘一個）前去被害人家中，擬行竊物品」，
    其先前所稱：「是在被害人經一樓拿取該把尖刀或該把尖刀
    是被害人李燦群自房間內所持出云云，乃其因害怕所以亂講
    」云云（本院前審卷第76頁、第143頁、第144頁）。然被告
    自承：「當上至該屋二樓，即在房門口與被害人李燦群相遇
    ，雙方在拉扯時，其為求掙離逃脫，有取出其隨身攜帶前之
    扣案尖刀，並拔刀出鞘擬嚇唬被害人李燦群，孰料李燦群猶
    拉扯不放，其方持刀刺向李燦群數刀」云云（本院前審卷第
    74頁至第75頁、第144頁）。且該長形尖刀並非被告竊取自
    被害人住處，業已敘明認定之理由於前，又被告上開供詞不
    僅核與證人即被害人李燦群鄰居莊行正於偵查證稱：「案發
    後看見有二個人一前一後出來，被害人先躺滾出鐵捲門外，
    另名男子再從被害人身旁出現，身著白色上衣，深色長褲，
    衣服前方有紅點分佈，往被害人住宅左邊方向離開」云云（
    同上偵卷第82頁）相符；且核與證人即被害人鄰居許樹人於
    偵查證稱：「94年3月1日下午3時35分許，目擊一名男
    子穿著白色上衣、深色長褲、深色雨鞋，身上染有血跡，往
    金包里老街橋頭金山鴨肉店方向行進」（同上偵卷第98頁至
    第99 頁）及另證人即適在案發現場附近工作之工人許智翔
    於警詢稱：「當時見一名男子身上衣服全是血跡」（同上偵
    卷第108頁）均相吻合，且經採集在被告住處扣得之黑色雨
    鞋一雙上之血跡送驗，結果與被害人李燦群之DNASTR型別相
    符，有內政部警政署刑事警察局94年4月19日刑醫字第09400
    32325號鑑驗書（同上偵卷第226頁）在卷可按，並有案發現
    場附近監視器攝得畫面翻拍照片四張附卷可參（同上偵卷第
    50頁至第51頁），並有臺北縣政府警察局現場勘查報告、臺
    灣基隆地方法院檢察署94年3月2日勘驗筆錄及現場照片等附
    卷可考，復有長形尖刀一把、刀鞘一個、白色上衣及深藍色
    牛仔褲各一件、塑膠雨鞋一雙、沾有被告血跡之抹布一條扣
    案可佐。
(十)、且被害人李燦群於94年3月1日下午3時許，為證人即鄰居莊
    行正發現倒臥在上址住處前方鐵捲門前，經報案送醫急救後
    ，延至同日下午5時許仍不治死亡，經臺灣基隆地方法院檢
    察署檢察官會同法醫師相驗解剖後，以被害人李燦群受有左
    頸部（傷口打開為11.8x1.8公分大小，閉合為11公分長；深
    度約2.5公分）、前頸部（傷口打開為20.5x6公分大小，閉
    合為19公分長；深度約5公分）、左腹部（傷口打開為16x3
    公分大小，閉合為16公分長；深度約為10公分）、左腹外側
    部（傷口打開為2.1x0.8公分大小，閉合為2.5公分長；深度
    約為3.5公分）、左大腿後部（傷口打開為3.8x1.5公分大小
    ，閉合為4公分長；深度約1公分）及左手背部（傷口打開為
    8x0.2公分大小，閉合為8公分長）等多重銳器穿刺切割傷，
    致死創傷為前頸部穿刺切割傷，切斷左頸內外頸靜脈，死亡
    原因為多重穿刺切割傷致出血性休克死亡，有長庚紀念醫院
    基隆分院診斷證明書及病歷表（相驗卷第57頁至第58頁、第
    119至第130頁）、相驗屍體證明書（相驗卷第53頁）、相驗
    筆錄及照片（相驗卷第48頁至第50頁、第64頁至第118頁）
    、解剖筆錄（相驗卷第59頁）及法務部法醫研究所94年法醫
    所醫鑑字第0397號鑑定書（相驗卷第133頁至第141頁）在卷
    足證。被告自承：「當時為求逃離掙脫有與被害人李燦群發
    生拉扯，並取出預藏之長形尖刀刺向李燦群數刀」之事實，
    核與法務部法醫研究所鑑定書載明，兇器之種類為長型刀，
    可能數目為一把，及扣案之長形尖刀上之血跡，經鑑驗結果
    ，與被害人李燦群之DNASTR型別相同，有內政部警政署刑事
    警察局鑑驗書可憑，足證扣案之長形尖刀即係本案之兇器。
(十一)、而被告稱：「乃持隨身攜帶前去之所有長形尖刀刺殺被害人
    李燦群」等語，與其先前所稱：「該刀乃取自被害人家中一
    樓」云云（偵卷第7頁、第9頁），或「被害人李燦群自二樓
    房間走出手持該把長形尖刀與其拉扯，該把尖刀不是其攜帶
    前去」云云（偵卷第115頁、原審卷第12頁、本院卷第43 頁
    ），雖有不同，但查扣案之該把長形尖刀並非被害人家中所
    有，未曾見過家中有該把長形尖刀一節，迭據被害人母親甲
    ○○○及配偶丙○○指述在卷（相驗卷第50頁正面、反面、
    第60 頁反面、原審卷第145頁、第146頁、第147頁），且該
    把長形尖刀（相驗卷第32頁、第33頁），為一般用以切割魚
    類之器具，屬使用過舊品，為價值低之物品，被告基於竊盜
    犯意自被害人家中後門潛入，自應著手搜刮貴重財物，方符
    常理，衡情應無可能竊取前開長形尖刀，且查被告稱：「該
    把長形尖刀是其所有供殺魚用的」云云（本院前審卷第145
    頁），而該把長形尖刀外觀，亦得研判係供為切割魚類之器
    具，是該把刀即不可能置於被害人房間內，則被告先前所稱
    ：「在被害人家中一樓拿取該把刀子或被害人李燦群自二樓
    房間走出手持該把長形尖刀與其拉扯」云云，應不足採。是
    被告於本院前審所稱：「該把長形尖刀是其隨身攜帶前去被
    害人家中」云云，方與事實相符。
(十二)、至被告雖於偵查中、原審時辯稱：「扣案長形尖刀原係由被
    害人李燦群所持，於其欲打開二樓房門時，被害人李燦群即
    先打開房門，並持刀先揮刺其額頭，其方以雙手抓住被害人
    李燦群的手，其自始到終均未奪下刀子」云云，惟查：被告
    於案發當晚為警查獲時，額頭確有外傷之事實，雖經證人羅
    國粹、郭進興結證屬實，然被告額頭之傷痕可能是在案發前
    、案發時或案發後造成；受傷之原因，或係被害人李燦群持
    扣案長形尖刀所刺，或係被告與被害人李燦群在搶刀時不慎
    劃傷，或係其他原因所致，凡此存有多種可能性，被告空言
    係被害人李燦群先持刀揮到其額頭成傷，實難遽信。被告為
    43歲之男子，身高170公分，被害人李燦群為42歲之男子，
    身高168公分，體型健壯，分有臺灣基隆看守所健康檢查表
    （乙）及法務部法醫研究所（94）醫鑑字第0397號鑑定書在
    卷可查，可見被告與被害人之體型及年紀均相當，倘扣案之
    長形尖刀始終由被害人持在手中，被告從未奪下刀子，則雙
    方在掙脫、拉扯之過程中，應不致呈現被害人受有如事實欄
    所載之多處穿刺切割傷，甚且左頸部之左頸內外頸靜脈均遭
    切斷之嚴重傷害，而被告僅額頭受有傷害（該傷在被告於案
    發後翌日入基隆看守所執行羈押時即已癒合，有臺灣基隆看
    守所新收（借提還押）受觀察勒戒人內外傷記錄表在卷可查
    ）之懸殊傷勢，參以被害人李燦群左手背部所受穿刺切割傷
    ，經臺北縣政府警察局勘驗結果，認係抵禦傷（偵卷第127
    頁），且被害人李燦群所受之傷害集中在身體左側，而被告
    手部並無因抵擋或搶刀而受有傷害等情，認扣案之長形尖刀
    應係由被告持有，其所辯係被害人李燦群先持刀揮刺，其搶
    刀不成云云，與事證不符，核係事後卸責之詞，不足採信。
(十三)、按殺人與傷害人致死之區別，應以有無殺意為斷，其受傷之
    多寡、是否為致命部位，有時雖可藉為認定有無殺意之心證
    ，究不能據為絕對標準（最高法院18年度上字第130號、第
    1309號判例意旨參照）。是殺人罪之成立，須於實施加害行
    為之時，即有使人喪失生命之故意，始足當之。而此一主觀
    之要件，既關係罪責之成立與否，自應詳加審究，依當時之
    情況，視其加害時所用器具、下手之輕重，被害人受傷多寡
    及受傷部位，參酌社會上一般經驗法則論理為斷。扣案之長
    形尖刀係極尖銳之刀械，而頸部係人體重要呼吸器官，腹部
    則有諸多臟器，且分佈主動脈，均屬人體中相當脆弱之要害
    部位，倘持銳器猛刺，足以使人身體要害受創，發生死亡結
    果，乃眾所皆知之事，而被告猶持扣案銳利兇器之長形尖刀
    ，針對被害人李燦群之頸部及腹部施以強大之穿刺力量，其
    行為足以使人致命，被告自無諉為不知之理。再被告手持長
    形尖刀，被害人李燦群則係徒手抵抗，被告與被害人李燦群
    對峙時，明顯居於上風，被告持刀朝被害人李燦群手部、腳
    部等非要害部位攻擊即能達其脫免逮捕之目的，詎被告竟選
    擇被害人李燦群之頸部、腹部等人體重要部位猛刺，致被害
    人李燦群受有左頸部（傷口打開為11.8x1.8公分大小，閉
    合為11公分長；深度約2.5公分）前頸部（傷口打開為20.
    5x6公分大小，閉合為19公分長；深度約5公分）左腹部（
    傷口打開為16x3公分大小，閉合為16公分長；深度約為10公
    分）左腹外側部（傷口打開為2.1x0.8公分大小，閉合為
    2.5公分長；深度約為3.5公分）左大腿後部（傷口打開為
    3.8x1.5公分大小，閉合為4公分長；深度約1公分）左手
    背部（傷口打開為8x0.2公分大小，閉合為8公分長）等多重
    銳器穿刺切割傷，其中編號前頸部之穿刺切割傷，已切斷
    被害人之左頸內外頸靜脈，為致死創傷，又被告持刀刺入被
    害人李燦群之左腹部（即編號之傷口）時，刀械可能有扭
    轉之情形（法務部法醫研究所94年法醫所醫鑑字第0397號鑑
    定書），致腸子外露（相驗卷第129頁之長庚紀念醫院基隆
    分院急診護理記錄），且被告行兇後，長形尖刀已呈幾近90
    度彎曲（偵卷第211頁之兇刀照片），足見被告於行為時用
    力之猛，殺意之堅，有置被害人李燦群於死，戕害其生命法
    益之犯意，並以故意殺害被害人李燦群之強暴方法，藉以達
    脫免逮捕之目的，至為灼然，其所辯無殺害被害人李燦群之
    故意云云，尚非可採。
(十四)、辯護意旨雖略稱被告於94年7月13日準備程序筆錄中，係稱
    其進入李燦群住處之後，就直接上二樓，沒有在一樓逗留」
    等語，主張被告尚未著手竊盜，但依據被告所陳之：「（你
    進入現場後，在一樓作何事？）我從後門進入鐵捲門後，看
    到通道看到前方的客廳，我認為客廳沒有財物才到二樓去」
    （原審卷第158頁），可見被告自進入被害人住處一樓後，
    已經以眼睛搜索有無財物，而發現一樓並無可竊之物，則依
    據前述說明，被告亦經開始搜取財物，於發現無財物後，始
    走上二樓。至於被害人之家人丙○○雖稱家中在一樓廚房走
    廊有保險箱，但保險箱並未被破壞等語，但保險箱有無被破
    壞，與被告進入一樓，以眼睛搜索財物無關，亦即被告非法
    進入被害人一樓屋內之後，顯然是「張開眼睛觀看」，於「
    認為客廳沒有財物之後，才到二樓」（原審卷第158頁），
    是被告已經著手竊盜甚明，辯護意旨將之解釋為「尚未著手
    」，並非可取，況依據最高法院之發回意旨，亦認自卷附照
    片、檢察官勘驗筆錄、警方現場勘查報告及採證之證物清單
    內容，顯示李燦群房間內之床面及棉被染有血跡，則被告是
    否已進入李燦群之房間著手搜尋財物，即非無疑。是被告應
    以準強盜罪論處，成立刑法第330條加重強盜罪、第332條第
    1 項準強盜殺人罪，並非辯護意旨所主張之「被告於進入李
    燦群住處後，尚未開始著手實行竊盜行為，即遭李燦群發現
    ，故被告之竊盜罪嫌並未成立。刑法第329條準強盜罪之成
    立，應以竊盜或搶奪成立為前提，被告既不成立竊盜罪，自
    不該當於準強盜罪，亦無從成立刑法第330條加重強盜罪、
    332 條之強盜殺人罪嫌，而僅成立刑法第271條之普通殺人
    罪嫌」等語。
(十五)、關於被告著手竊盜之認定，被告於本院已承認有進入李燦群
    之房間（本院前審卷第15頁），其雖另於當日亦稱：「進房
    間的時候，他（指被害人）就拿刀劃我」等詞，但關於本件
    之長形尖刀，係被告攜入行竊使用，已經續敘述理由於前，
    是被告此處被害人持刀之陳述顯然不實在，而以上所引用被
    告之辯解稱尚未進入被害人房間之詞，係不可採，其理由為
    ：依據卷附照片、檢察官勘驗筆錄、警方之現場勘察報告及
    採證之證物清單等，均顯示李燦群房間內之床面及棉被染有
    血跡（相字第88號卷第45頁、第56頁；偵字第964號卷第126
    頁、第128頁、第144頁、第146頁、第147頁、第219頁），
    依上開具體物證所示，顯見被告已經進入李燦群之房間著手
    搜尋財物，且房間內亦為被告與被害人拉扯脫免逮捕而揮刀
    之處所。
(十六)、辯護意旨雖稱被害人之家屬未對侵入住宅與毀損告訴等語，
    然最高法院發回更審要旨略以：「告訴乃論之罪，告訴人祇
    須表示訴究之意思為已足，不以明示其所告訴者為何項罪名
    為必要；且其所訴之罪名是否正確或無遺漏，亦在所不問（
    本院74年臺上字第1281號、73年臺上字第5222號判例參照）
    。被告於94年3月1日下午3時許，基於意圖為自己不法之所
    有及無故侵入住宅之故意，持鐵條及尖刀撬毀被害人房屋後
    方之鐵捲門，無故侵入住宅內，擬竊取財物，嗣於被李燦群
    發現後，持尖刀將之殺害。被告於殺人之前，已涉有毀損及
    無故侵入住宅之罪嫌。而李燦群之母甲○○○、配偶丙○○
    ，已於六個月內之94年5月12日向台灣基隆地方法院檢察署
    提出「刑事告訴狀」，對於被告「意圖行竊，……從後門闖
    入，……嗣因見賊跡敗露而萌殺人滅口之意，拿出預藏之利
    刀，猛刺被害人（致死）」等行為，表示「提起告訴」（見
    交查字第45號卷第2頁至第5頁）。甲○○○且於檢察官偵查
    中，當庭表示「希望依法追訴」（相字第88號卷第143頁）
    。依其情形，甲○○○、丙○○對於告訴乃論之部分，即有
    訴究之意思。
(十七)、綜上，被告所為辯解尚非可取，被害人李燦群之死亡，與被
    告持扣案長形尖刀殺害之行為，有相當因果關係，被告持兇
    器、毀越門扇竊盜，並已經著手搜尋財物，因推免逮捕持刀
    故意殺死被害人之事證明確，洵堪認定，應依法論科刑。
三、論罪科刑部分：
(一)、查被告於本院前審雖稱：「撬毀被害人住處後門潛入被害人
    住宅後，即直接爬樓梯上至二樓，並沒有在一樓停留或搜尋
    財物，且其上至二樓走到被害人房間門口，被害人忽然間從
    房間內出來與其撞見，其嚇一跳想逃跑，但被害人一直拉扯
    不放，其尚未著手竊盜行為」等語（本院前審卷第16頁、第
    43頁、75頁至第76頁、第146頁）。而被告於警訊及偵查、
    原審羈押訊問時雖稱：「撬毀被害人住處後門入內後，曾至
    廚房看有無東西好偷，就在廚房之抽屜內看到一把刀子，其
    就隨手拿在手上防身，然後上去二樓，因為看到被害人，就
    打算離開現場，但是被害人一直拉扯其手腕不讓其離開，其
    等即拉來拉去，之後相互扭打，其便持該把刀子揮來揮去，
    被害人有被刺中數刀」云云（偵卷第6頁反面、第8頁反面、
    第85頁、聲羈卷第8頁），然被告於本件攜帶兇器、撬毀被
    害人住處後門，進入一樓以眼睛搜尋財物，並進入二樓被害
    人房間搜尋財物等情，業敘明理由於前，是被告並非僅著手
    於加重竊盜之加重之行為，而已經著手搜取財物，即應以加
    重竊盜未遂論（27年度滬上字第54號判例參照）。
(二)、按刑法第329條之以強盜論，即以強盜罪相當條文處罰之意
    ，並非專以第328條第1項之強盜，故同法第332條第1項所謂
    犯強盜罪而故意殺人者，不僅指自始犯強盜罪者而言，即依
    同法第329條以強盜論者，亦包括之，是犯準強盜而同時故
    意殺害人，自應依刑法第332條第1項論處（82年度台上字第
    5777號、83年度台上字第706號判決意旨參照）。次按竊盜
    因脫免逮捕而當場施以強暴，依刑法第329條，應以強盜論
    ，其當場所施之強暴，即係殺人行為，應成立犯強盜罪而故
    意殺人之結合犯，不得謂以強盜論之行為，即為殺人罪之本
    身行為，係一行為而觸犯殺人與強盜之數罪名（30年上字第
    2011號判例參照）。再按強盜殺人之結合犯，係結合強盜與
    殺人兩罪而成立之犯罪，立法目的在其強盜與殺人間接連發
    生之可能性，危害亦鉅，因而另結合成一罪，加重其刑，故
    僅須其發生在時間上有銜接性，地點上具有關連性即可，初
    不問係先劫後殺或先殺後劫，均足構成本罪（86年度台上字
    第3640號判決意旨參照）。末按刑法第321條第1項第3款之
    攜帶兇器竊盜罪，係以行為人攜帶兇器竊盜為其加重條件，
    此所謂兇器，其種類並無限制，凡客觀上足對人之生命、身
    體、安全構成威脅，具有危險性之兇器均屬之，且祇須行竊
    時攜帶此種具有危險性之兇器為已足，並不以攜帶之初有行
    兇之意圖為必要（79年度台上字第5253號判例意旨參照），
    且攜帶兇器者，不論其於未行竊前即攜帶持有或在竊盜現場
    臨時取得拾用，亦不問該兇器係何人所有，均與刑法第321
    條第1項第3款所定要件相當。扣案之長形尖刀，極為銳利，
    足以對人之生命、身體安全構成威脅，自屬兇器無疑（相卷
    第33頁、偵卷第210頁，形狀非槍砲彈藥刀械管制條例之刀
    械）。被告攜帶扣案之兇器長形尖刀一把，毀壞被害人李燦
    群住宅後面鐵捲門，無故侵入被害人李燦群之住宅，攜帶扣
    案之兇器長形尖刀，在一樓搜尋財物未果，往二樓繼續行竊
    ，其攜帶兇器、毀越門扇犯竊盜罪，因脫免逮捕當場施以強
    暴，係屬刑法第329條之準強盜罪，已具有同法第321條第1
    項第2款、第3款之情形，自有同法第330條第1項準加重強盜
    罪之適用；又被告當場所施之強暴，即係殺人之行為，其間
    強盜與殺人二者之時間、地點及行為均緊密銜接，應係犯刑
    法第332條第1項之強盜殺人罪。
(三)、最高法院發回要旨雖略以：「被告為脫免逮捕，始起意殺人
    。於此情形，倘毀損、無故侵入住宅部分亦成立犯罪時，與
    殺人部分究係數罪關係？或有牽連犯關係？」等語，但「犯
    強盜罪而有刑法第321條第1項加重竊盜之各款加重行為者，
    為加重強盜罪，應適用同法第330條之規定處罰。依原判決
    認定之事實，被告係攜帶兇器、毀壞門扇（大門）及安全設
    備（窗戶）、於夜間侵入住宅而犯本件強盜罪，倘若不虛，
    則有刑法第321條第1項第1、2、3款之加重情形，自應論以
    加重強盜罪，且其破壞被害人李螢洲住宅大門及窗戶之毀損
    行為，已結合於所犯加重強盜之罪質中，無更行構成毀損罪
    之餘地。原判決僅論被告以同法第328條第1項之普通強盜罪
    ，並認尚牽連觸犯同法第354條之毀損罪名，顯有適用法則
    不當之違背法令（91年度台上字第4354號）」，「上訴人毀
    壞構成門扇之一部之電動鎖及喇叭鎖，係毀壞門扇之行為，
    毀壞附加於門上之掛鎖，則屬毀壞安全設備，因認上訴人所
    為，係犯刑法第321條第1項第2款、第3款之攜帶兇器毀壞門
    扇、安全設備竊盜罪。其毀壞門扇及安全設備之行為，乃係
    竊盜之加重要件行為，自無成立毀損罪之餘地（83年度台上
    字第3856號）」、「毀越門扇而入室行竊，其越入行為即屬
    侵入住宅，已結合於所犯加重竊盜之罪質中，無更行構成侵
    入住宅罪之理（27年上字第1887號）」，本件被告已經著手
    竊盜未遂，其侵入住宅與毀損部分，依據前述說明，因已經
    結合於加重竊盜之罪質中，無更行成立毀損罪、侵入住宅罪
    之理。
(四)、原審予被告以論罪科刑固非無見，惟查：(一)、公訴意旨認被
    告另應成立刑法第354條毀損罪嫌、第306條第1項侵入住宅
    罪嫌云云。依據前述說明，無更行成立毀損罪、侵入住宅罪
    之理，原審誤被告犯刑法第332條第1項之強盜殺人罪，又其
    未經許可，侵入被害人李燦群住宅部分，核係犯刑法第306
    條第1項之侵入住宅罪，被告所犯上開二罪，有手段、目的
    之牽連關係，應依刑法第55條之規定，從一重之刑法第332
    條第1項之強盜殺人罪處斷。(二)、扣案兇器長形尖刀一把，
    係被告攜帶為本件犯行，原審判決誤認為竊自被害人住處，
    亦未予以宣告沒收。以上原判決容有未洽，是被告與被告之
    配偶乙○○提起上訴，均陳明希望不要判死刑等語，因「量
    刑輕重，係屬事實審法院得依職權自由裁量之事項，苟已斟
    酌刑法第57條各款所列情狀而未逾越法定刑度，不得遽指為
    違法（72年台上字第6696號）」，而原審判決已經詳細記載
    量刑審酌之理由為「審酌被告染有毒癮，經法院裁定送觀察
    勒戒及強制戒治，仍未見成效，猶繼續施用毒品，復經法院
    判處有期徒刑9月確定，甫於91年12月26日易科罰金執行完
    畢，有臺灣高等法院被告前案紀錄表在卷可按，顯見其素行
    不端，雖非預謀殺人，然其與被害人李燦群並非熟識，且無
    深仇大恨，竟因於搜括財物之過程中適為被害人李燦群查覺
    ，為達脫免逮捕之己利，即持扣案之長形尖刀，朝赤手空拳
    之被害人李燦群痛下殺手，致李燦群之頸部幾遭砍斷、腸子
    外露，死狀甚慘，被告手段極盡殘忍，足見其必置被害人李
    燦群於死之決心，被害人李燦群之家屬所受之心靈傷痛難以
    回復，被告惡性至重，且於犯後初坦承犯行，嗣於檢察官偵
    查及本院審理時，即翻異前詞，否認殺人之故意，甚且辯稱
    扣案之兇刀自始至終均在被害人李燦群手中，不知被害人李
    燦群如何受傷等極盡不合常理之說詞，避重就輕以求卸責等
    情，本院認為被告完全無悔改之意，委實無法從輕處理。強
    盜殺人罪之法定刑為死刑或無期徒刑，本院斟酌再三，認為
    被告之罪責深重，依報應理論所強調之刑罰之輕重應與罪責
    之輕重成比例，即足以認為被告有與社會永久隔離之必要，
    非宣告死刑不足以抵償其罪責，爰宣告死刑，並依刑法第37
    條第1項之規定，諭知褫奪公權終身，以昭炯戒，並儆效尤
    」等情，是被告與被告之配偶上訴所陳，係不足取，但原判
    決既有前述可議，自應將原判決予以撤銷改判。
(五)、爰審酌被害人家屬具狀詳細陳明請檢察官上訴之內容，略以
    ：「被告從未有絲毫悔意認錯或向被害人家屬道歉，於民事
    訴訟程序未到庭，被告與其家屬無意解決民事賠償事宜。被
    告從死刑改判無期徒刑不當」等語；檢察官起訴求刑要旨以
    ：「被告與被害人並無恩怨，為脫免逮捕，竟泯滅人性對被
    害人下手深重，且犯後猶飾詞狡辯，堅稱是被害人自己傷害
    到自己，完全未見反省等情，請量處被告死刑，藉資懲儆，
    並使其與社會永久隔離，免其再生危害」等語，與被告染有
    毒癮，經法院裁定送觀察勒戒及強制戒治，仍未見成效，猶
    繼續施用毒品，復經法院判處有期徒刑九月確定，甫於91年
    12月26日易科罰金執行完畢，有臺灣高等法院被告前案紀錄
    表在卷可按，顯見其素行不端，雖非預謀殺人，然依據相驗
    卷宗第65頁至第118頁所示之被害人傷勢，頸部幾乎砍斷（
    113頁相片），腹部被砍殺成腸外露之情形（95頁相片），
    足見被告下手之重與所為犯罪手段殘酷，而被告與被害人李
    燦群並非熟識，且無深仇大恨，竟因於搜括財物之過程中適
    為被害人李燦群查覺，為達脫免逮捕之己利，即持扣案之長
    形尖刀，朝赤手空拳之被害人李燦群痛下殺手，致李燦群之
    頸部幾遭砍斷、腸子外露，死狀甚慘，被告手段極盡殘忍，
    足見其必置被害人李燦群於死之決心，被害人李燦群之家屬
    所受之心靈傷痛難以回復，被告惡性至重，且於犯後初坦承
    犯行，嗣於檢察官偵查及本院審理時，即翻異前詞，否認殺
    人故意，甚且辯稱扣案之兇刀自始至終均在被害人李燦群手
    中，不知被害人李燦群如何受傷等極盡不合常理之說詞，避
    重就輕以求卸責等情，因認為被告完全無悔改之意，無法從
    輕處理。至於被告之辯護意旨雖稱：「從本案事實可知，被
    告之行為僅成立刑法第271條之普通殺人罪，而非強盜殺人
    罪，故原地院審判決處被告死刑，似嫌過重。目被告係因一
    時失去理智，行為失當，事後又發現有姻親關係，深感悔悟
    ，目已將自己之犯案過程及事實全盤托出，亦請家屬代同被
    害人家屬懇求和解之中，可見被告深有悔改之心，應給予被
    告有自新之機會」，與雖曾經提存50萬元，願意配合被害人
    家屬成立和解，但為被害人家屬拒絕，且被告至本件發回更
    審程序，經通知被害人家屬到庭，仍未對被害者家屬為任何
    表示，僅以賠償要求免判死刑，但民事侵權行為損害賠償原
    即為被告之責任，且無端非法殺害生命，因生命係無價，亦
    不宜誤解為只要賠償即可從輕量刑，而強盜殺人罪之法定刑
    為死刑或無期徒刑，經詳細斟酌再三，審閱全卷證資料認為
    被告縱使竊盜，亦無必要攜帶本件之兇器，況且於被害人發
    現之後，為脫免逮捕，竟持本件兇器長形兇刀，將被害人殺
    成如相驗卷宗所示相片之慘狀，足徵被告之罪責深重，依報
    應理論所強調之刑罰之輕重應與罪責之輕重成比例，即足以
    認為被告有與社會永久隔離之必要，非宣告死刑不足以抵償
    其罪責，爰宣告死刑，並依刑法第37條第1項之規定，諭知
    褫奪公權終身，以昭炯戒，並儆效尤（與本件情節類似，犯
    強盜罪而故意殺人，處死刑，褫奪公權終身確定，見95年度
    台上字第695 號）。被告所持以行兇之長形尖刀一把（含
    刀鞘一個），為其所有供犯罪所用之物，業據其供述在卷，
    爰併予宣告沒收。至另扣案之白色上衣及藍色牛仔褲各一件
    、雨鞋一雙、抹布一條、安全帽一頂、手電筒一支、雨衣一
    件、打火機各一個，與犯罪事實無直接關聯性，爰均不予宣
    告沒收；另被告所持以撬毀被害人住處後門之鐵條一支，因
    非屬於被告所有之物，不予宣告沒收。
四、不另為無罪諭知部分：
(一)、公訴意旨另以：「丁○○前因毒品危害防制條例案件，經臺
    灣士林地方法院以91年度訴字第521號判決判處應執行有期
    徒刑九月，於民國91年12月26日執行完畢，詎猶不知悔改，
    於94年3月1日下午3時許，騎乘車號CJS586號重機車行經臺
    北縣金山鄉○○里街15號，因見該址鐵捲門放下，疑似無人
    在屋內，認有機可趁竟起意行竊，隨即意圖為自己不法之所
    有，穿戴白色上衣、米黃白色背心、深藍色牛仔褲、黑色塑
    膠雨鞋、白色棉質手套，並攜帶客觀上足以對人之生命、身
    體造成危害之長形尖刀1把，騎乘上開機車繞到該址後門，
    從該處雜物堆內撿拾鐵條一支撬開該址後方鐵捲門邊側，致
    令該鐵捲門已無法閉合而不堪用，旋即從鐵捲門邊側縫隙無
    故侵入該址，侵入後，丁○○先在該址一樓搜尋可竊財物，
    未發現有何貴重物品可供竊取後，又走樓梯上去該址二樓，
    抵達2樓後，丁○○正準備上前打開房門入內行竊之際，屋
    主李燦群適打開房門欲步出房間，丁○○見狀旋即轉身準備
    逃離現場，李燦群即刻上前攔阻欲將之逮捕，丁○○不從，
    雙方即在房門邊發生拉扯，此時丁○○為脫免逮捕，竟當場
    基於殺人之故意，持用攜帶之長形尖刀一把猛刺李燦群之左
    頸部、前頸部、左腹部、左腹外側部、左大腿後部及左手背
    部，以此方式對李燦群施以強暴，李燦群被刺後仍不肯鬆手
    ，雙方從房門邊一路拉扯纏鬥，拉扯中，丁○○持用之尖刀
    掉落該址二樓房間外之客廳地上，雙方續又從該址二樓拉扯
    纏鬥至1樓，嗣丁○○擺脫傷重虛弱之李燦群，旋打開該址
    一樓大門之鐵捲門後往左方逃逸，並返回該址後方騎乘上開
    機車逃離現場，返家途中先將染有血跡之背心及手套丟棄屋
    後溪流，返家後再將白色上衣、深藍色牛仔褲丟進洗衣機內
    洗滌，塑膠雨鞋則置於客廳沙發後方。李燦群被刺殺後倒臥
    在家中正門鐵捲門前，經鄰居呼叫救護車將之送往基隆長庚
    醫院急救無效，於當日下午5時許不治死亡。嗣經警調閱監
    視器查知丁○○涉有重嫌，於同日晚間11時許，前往丁○○
    位於臺北縣石門鄉老梅村公地22號之住處，經其同意搜索後
    ，當場扣得上開白色上衣、深藍色牛仔褲及黑色塑膠雨鞋，
    並在其停放於屋外之上開機車置物箱內起出染有血跡之抹布
    一條，且另在事發現場扣得安全帽一頂、手電筒一支、雨衣
    一件、鐵條1根、尖刀一把、刀鞘一個、打火機一個而查獲
    上情。後經警報請本署檢察官會同法醫相驗並定期解剖，認
    李燦群係因多重穿刺切割傷致出血性休克死亡。案經李燦群
    之妻丙○○、之母甲○○○告訴及臺北縣政府警察局金山分
    局報告偵辦」。因認被告所為，係犯刑法第332條第1項、第
    321條第1項第2款、第3款、第329條、第330條之準強盜殺人
    罪嫌以外，尚犯刑法第354條之毀損、第306條第1項之侵入
    住居罪嫌，其所犯上開三罪間，有方法結果之牽連關係，請
    依刑法第55條之規定從一重之準強盜殺人罪嫌處斷。
(二)、然公訴意旨所認被告侵入住宅、毀損被害人李燦群鐵捲門之
    行為（偵卷第167頁相片），雖經告訴，然性質上已包括在
    被告所犯刑法第321條第1項第2款之毀越門扇竊盜罪之內，
    毋庸再論以刑法第354條之毀損罪與第306條第1項之侵入住
    居罪，其理由已經敘明於前，此二罪嫌部分公訴意旨尚有未
    洽，惟公訴意旨既認此二罪嫌部分與前揭論罪科刑部分，具
    有刑法第55條裁判上一罪之牽連關係，爰不另為無罪之諭知
    。
據上論斷，應依刑事訴訟法第369條第1項前段、第364條、第299
條第1項前段，刑法332條第1項、第329條、第330條第1項、第47
條、第37條第1項、第38條第1項第2款，判決如主文。
本案經檢察官蔡薰慧到庭執行職務。
中    華    民    國    95    年    5    月    23    日
                  刑事第十二庭  審判長法  官  蔡永昌
                                      法  官  陳榮和
                                      法  官  施俊堯
以上正本證明與原本無異。
如不服本判決，應於收受送達後10日內向本院提出上訴書狀，其
未敘述上訴之理由者並得於提起上訴後10日內向本院補提理由書
（均須按他造當事人之人數附繕本）。
                                      書記官  陳彥蕖
中    華    民    國    95    年    5     月    23    日
附錄：本案論罪科刑法條全文
刑法第332條第1項：
犯強盜罪而故意殺人者，處死刑或無期徒刑。
刑法第329條：
竊盜或搶奪，因防護贓物、脫免逮捕或湮滅罪證，而當場施以強
暴脅迫者，以強盜論。
刑法第330條第1項：
犯強盜罪而有第321條第1項各款情形之一者，處7 年以上有期徒
刑。


司法院資訊處製作；財團法人民間司法改革基金會備份。
